【裁判字號】    95,簡上,67
【裁判日期】    950821
【裁判案由】    返還借款
【裁判全文】
臺灣臺北地方法院民事判決              95年度簡上字第67號
上  訴  人  丙○○
            甲○○
被 上 訴人  乙○○
訴訟代理人  林明正律師
複 代 理人  朱容辰律師
上列當事人間請求返還借款事件，上訴人對於中華民國94年12月
5日本院臺北簡易庭94年度北簡字第13607號第一審判決提起上訴
，本院於中華民國95年8月14日言詞辯論終結，判決如下：
    主  文
上訴駁回。
第二審訴訟費用由上訴人連帶負擔。
    事實及理由
一、被上訴人起訴主張：被上訴人原借款予上訴人甲○○，但因
    上訴人甲○○無力清償欠款，經由其夫即上訴人丙○○出面
    協商後，兩造約定債權總額降為新台幣（下同）800,000元
    ，其後上訴人清償其中之350,000元後，剩餘450,000元迄今
    仍未給付，嗣上訴人丙○○基於承擔債務而開立本票9紙交
    付上訴人代為清償，惟均不獲兌現。爰依民法第478條、及
    債務承擔之法律關係，求為命上訴人連帶給付被上訴人450,
    000元及自85年6月30日起至清償日止，按年息5％計算之利
    息之判決等語。
二、上訴人則以：上訴人甲○○僅曾於82年2月下旬向被上訴人
    申借400,000元，但經被上訴人預扣利息50,000元後，實際
    僅獲交付350,000元，故上訴人甲○○僅積欠被上訴人350,
    000元，而此部份併經上訴人清償完畢，故上訴人並未積欠
    被上訴人任何欠款。又本件被上訴人本件所持本票已經罹於
    時效，故上訴人得拒絕給付。再者，上訴人甲○○原借款利
    息已超過法定利率，縱然兩造事後成立和解，被上訴人亦不
    得請求超過法定利率部分之金額。此外上訴人丙○○雖於84
    年4月間簽發本票10張（含被上訴人起訴狀所附本票9張），
    金額計800,000元，用以清償被告甲○○之借款債務，惟係
    因被上訴人脅迫上訴人甲○○所致，且屬第三人清償，故上
    訴人丙○○並未因此承擔上訴人甲○○借款債務之清償責任
    ，故被上訴人主張上訴人丙○○應依併存債務承擔與上訴人
    甲○○連帶給付前揭欠款，並無依據。再者，被上訴人請求
    上訴人給付自85年6月30日起算之利息，其超過民法第126條
    第1款所規定之5年之部分，已罹於時效而無理由等語，資為
    抗辯。
三、原審判命上訴人連帶給付450,000元及自85年6月30日起至清
    償日止，按年息5％計算之利息之判決。上訴人提起上訴，
    聲明：
  (一)原判決廢棄。
  (二)上開廢棄部分，被上訴人在第一審之訴駁回。
    至於被上訴人則聲明：上訴駁回。
四、按被上訴人主張其曾借款予上訴人甲○○，嗣因上訴人甲○
    ○無力清償，經由上訴人丙○○出面協商後，協議兩造間債
    權總額降為800, 000元，其後上訴人並已清償350,000元等
    情，有上訴人提出之台灣台北地方法院檢察署86年度偵字第
    5447號不起訴處分書、前揭檢察署86年度偵字第956號詐欺
    案件上訴人甲○○之偵訊筆錄（原審卷第5頁至第6頁、第70
    頁至第72頁）等件在卷足參，並為上訴人所不爭執，是被上
    訴人前開主張應堪信為真實。
五、至於上訴人雖以被上訴人所持本票請求已罹於時效，故為拒
    絕給付之抗辯云云。然查，本件被上訴人起訴主張之訴訟標
    的係為消費借貸款之返還請求，至於卷附本票，不過為被上
    訴人用為證明上訴人丙○○係持之供為清償前述欠款之工具
    而已（原審卷第2頁至第4頁、第54頁），足見被上訴人本件
    並非本於票款債權而請求無疑。乃消費借貸返還請求權之時
    效，按諸民法第125條之規定為15年，參酌本件被上訴人係
    於94年5月4日具狀起訴，並經上訴人於94年5月17日收受起
    訴狀繕本，此有本院收狀戳章及送達證書附卷足佐（原審卷
    第2頁、第11頁至第12頁），則無論自上訴人主張上訴人甲
    ○○與被上訴人間債權成立之起始時間即82年下旬（本院卷
    第7頁），或依上訴人具狀所述「上訴人甲○○因利息過高
    無力清償，而於84年4月間委由夫即上訴人丙○○出面與被
    上訴人協議，被上訴人自行計算主張上訴人甲○○積欠借款
    本息總額為153萬元，經協議後同意以80萬元清償，並由上
    訴人丙○○簽發本票10張‧‧‧」（本院卷第8頁）之兩造
    事後進行協議之時間開始，計算至被上訴人起訴之際，均未
    逾15年之時間，足證被上訴人所為本件請求，依民法第125
    條之規定，並未罹於時效，堪可認定。是以上訴人前揭抗辯
    ，即屬無稽。
六、又上訴人固又以上訴人甲○○僅曾於82年2月下旬向被上訴
    人申借400,000元，但經被上訴人預扣利息50,000元後，實
    際僅獲交付350,000元，故上訴人甲○○僅積欠被上訴人350
    , 000元，而此部份併經上訴人清償完畢，故上訴人並未積
    欠被上訴人任何欠款，以及原借款利息超過法定利率，縱然
    兩造事後成立和解，被上訴人亦不得請求超過法定利率部分
    之金額等語為辯。然查：
  (一)參酌上訴人並未否認兩造曾於84年4月間達成和解，就被上
    訴人主張上訴人甲○○積欠之款項153萬元經協議後，借款
    本息同意以80萬元成立和解，並由上訴人丙○○簽發本票10
    張（本票金額35萬元1張，5萬元9張）清償，而丙○○並於
    84年5月27日清償前揭面額35萬元之本票（本院卷第8頁）等
    情，乃上開情節，並有上訴人丙○○簽發之面額各為5萬元
    之本票共9紙及本院86年票字第3691號、93年度抗字第3476
    號民事裁定及確定證明書等存卷可考（原審卷第30頁至第39
    頁），即上訴人甲○○更於前揭檢察署86年度偵字第956號
    偵查案件檢察官偵訊中坦承「我在82年2月8日向他（按即被
    上訴人，下同）借錢，84年我先生（按即上訴人丙○○，下
    同）有出面，經他同意全部債務以八十萬元分期償還，現我
    已還他卅五萬元‧‧‧」各語明白（原審卷第71頁至第72頁
    ），核與上訴人丙○○於前揭偵查案件中所具狀自承「（上
    訴人丙○○）隨即出面與告訴人協議，約定本金一百三十五
    萬元，折成八十萬元，由被告（按即上訴人丙○○）簽發本
    票，先行清償告訴人三十五萬元，其餘四十五萬元，分期償
    還每月五萬元」各節吻合（原審卷第73頁）。則參酌上述，
    堪認兩造於84年4月間就被上訴人與上訴人甲○○間之債務
    已達成和解，其條件為：就被上訴人主張上訴人甲○○原積
    欠之本金利息合計135萬元之金額，被上訴人同意由上訴人
    以80萬元清償即可。
  (二)次按「稱和解者，謂當事人約定，互相讓步，以終止爭執或
    防止爭執發生之契約」、「和解有使當事人所拋棄之權利消
    滅及使當事人取得和解契約所訂明權利之效力」，民法第
    736條、第737條分別定有明文；又和解契約倘合法成立，兩
    造當事人即均應受該契約之拘束，縱使一造因而受不利益之
    結果，亦不得事後翻異，更就和解前之法律關係再行主張(
    最高法院19年上字第1964號判例可資)。乃兩造既已就上訴
    人甲○○原積欠被上訴人之借貸本金、利息合計數額，經兩
    造讓步確定變更為由上訴人清償80萬元，是此等合意之約定
    ，即屬和解契約，依上開法條及判例意旨，上訴人自應受新
    和解契約之關係拘束，縱使上訴人因而受不利益之結果，亦
    不得事後翻異，不得再為主張和解契約成立前之法律關係，
    易言之，無論上訴人甲○○原向被上訴人借款之金額及利率
    為何，甚至有無違反民法第203條所定法定最高利率之限制
    ，兩造既已成立和解契約在後，自均應受上開和解條件內容
    所拘束；又上訴人既僅依和解契約內容清償35萬元，自應就
    其和解條件之債務餘額之45萬元負清償責任，亦屬當然。
  (三)按所謂和解互相讓步，以終止爭執，或互相給付，或互相拋
    棄權利、或互相承認義務，或使法律關係發生，或使法律關
    係消滅，均無不可（參閱鄭玉波著民法債篇各論下冊第804
    頁）為和解對象之權利關係，以主觀的不確定為已足（參閱
    史尚寬著債法各論第811頁）。換言之，無論兩造當事人間
    其原有借貸關係之情形為何，只要當事人間主觀上有此紛爭
    ，即得互相讓步，以終止爭執而成立和解，至於實際紛爭情
    節，則非所問。乃兩造於前開和解成立前既因就債權之數額
    、利息內容及清償之方法有所爭執，遂有前述和解之約定，
    是則上訴人再於事後之本件猶執和解成立前之爭執事由，而
    欲否定被上訴人所執和解約款之效力，如前所述，即非可採
    。
七、再者，上訴人丙○○雖又抗辯本件伊係因被上訴人脅迫上訴
    人甲○○，方才簽署前揭本票，暨其簽署前揭支票係屬第三
    人清償，故上訴人丙○○並未因此承擔上訴人甲○○借款債
    務之清償責任云云。惟查：
  (一)按脅迫而為意思表示者，依民法第92條第1項之規定，表意
    人固得撤銷其意思表示，惟主張被脅迫而為表示之當事人，
    應就此項事實，負舉證之責任。本件上訴人雖主張被上訴人
    曾脅迫上訴人甲○○云云，然上開情節已經被上訴人否認屬
    實，乃上訴人迨至本件言詞辯論終結之際又均未能對此利己
    事實舉證以實其說，是上訴人丙○○辯稱伊因見被上訴人威
    脅上訴人甲○○，方才簽署前揭本票云云，即無可取。
  (二)其次，被上訴人主張上訴人丙○○基於債務承擔，開立本票
    9紙交予被上訴人代為清償乙節，已據其提出前揭檢察署86
    年度偵字第5447號刑事案件上訴人丙○○於86年4月間在該
    案件偵查期間所提出之呈報狀暨和解書稿在卷足憑（原審卷
    第73頁至第80頁），揆諸前揭呈報狀暨和解書稿所載「‧‧
    ‧約定本金一百五十三萬元，折成八十萬元，由被告（按指
    丙○○）簽發本票，先行清償告訴人三十五萬元，其餘四十
    五萬元，分期每月償付五萬元‧‧‧」、「被告至今仍謀與
    告訴人解決前開債務‧‧‧」、「被告願盡誠意分期償還告
    訴人」、「丙○○願給付劉乙○○新臺幣四十五萬元。給付
    方式：自八十六年五月十五日起至九十年一月十五日止，按
    月於當月十五日給付新臺幣一萬元」等節，堪信上訴人丙○
    ○係已明確表達願承擔清償上訴人甲○○所積欠之本件欠款
    450,000元之責任無疑，並非僅止於第三人清償之程度而已
    。另參之上訴人甲○○亦於前揭檢察署86年度偵字第9560號
    偵查案件之86年5月6日、5月20日（已在上訴人丙○○具狀
    日期之後）等檢察官偵訊期日，坦承「我在82年2月8日向他
    借錢，84年我先生出面，經他同意全部債務以八十萬元分期
    償還，現我已還卅五萬元‧‧‧嗣後我無力償還」、「『我
    們願意』每月予他一萬元」、「總計有還他卅五萬元，其他
    因沒錢才未還他」各情明白（前揭檢察署偵查卷宗第9頁反
    面、第32頁至第33頁），又上訴人甲○○復於臺灣高等法院
    86年度上訴字第5445號刑事案件86年11月26日（亦在上開上
    訴人丙○○具狀日期之後）審理時更自承「我也要還她錢‧
    ‧‧」乙節清楚（參前揭案件卷宗第17頁），堪信上訴人甲
    ○○亦未因上訴人丙○○願意承擔債務之行為而脫免前揭債
    務之清償責任無疑。而所謂債務承擔，有免責的債務承擔及
    併存的債務承擔之別，前者於契約生效後原債務人脫離債務
    關係，後者為第三人加入債務關係與原債務人併負同一之債
    務，而原債務人並未脫離債務關係（最高法院49年台上字第
    2090號判例），參酌本件上訴人甲○○既未因上訴人丙○○
    承擔本件債務而脫離債務關係，是本件上訴人丙○○與甲○
    ○間顯為併存的債務承擔關係甚明。是以上訴人丙○○否認
    彼有承擔上訴人甲○○債務之意思，洵無足採。
  (三)再者，上訴人丙○○與甲○○就本件債務既成立並存的債務
    承擔關係，則「第三人與債權人訂立契約承擔債務人之債務
    者，其債務固於契約成立時移轉於該第三人，惟第三人與債
    權人訂立之契約，係由該第三人加入為債務人，而與原債務
    人就同一債務各負全部給付之責任者，雖學說上稱為重疊的
    債務承擔，究與民法第三百條所規定之免責的債務承擔不同
    ，原債務人就其債務仍與該第三人連帶負其責任」，此有最
    高法院23年上字第1377號判例足資參照，從而，被上訴人請
    求上訴人丙○○、甲○○2人應依併存債務承擔，對於前揭
    債務負連帶清償責任乙節，即屬有據。
八、此外，上訴人雖復辯稱被上訴人請求上訴人給付自85年6月
    30日起算之利息，其超過民法第126條第1款所規定之5年之
    利息請求部分，已罹於時效云云。但查，「民法第一百二十
    六條所載其他一年或不及一年之定期給付債權，係指與利息
    等同一性質之債權而言。至普通債權之定有給付期間，或以
    一債權而分作數期給付者，不包括在內」，司法院24年院字
    第1227號解釋參照。乃本件之債權係屬消費借貸款之返還請
    求有如前述，且依上訴人丙○○於兩造達成和解後所簽發用
    以支付欠款之工具即上開本票亦均載有到期日乙節觀之（原
    審卷第7頁至第9頁，到期日自84年7月30日至85年6月30日）
    ，可見前揭債權係屬一債權而分作數期給付、且並定有給付
    期限無疑，並非與利息之性質為相同之債權，自不適用民法
    第126條所定5年短期消滅時效之規定。故而上訴人此部份所
    辯，亦無足取，在此說明。
九、綜上所述，被上訴人本於消費借貸及併存債務承擔契約之法
    律關係，請求上訴人連帶給付450,000元及自85年6月30日起
    至清償日止，按年息5％計算之法定遲延利息，為有理由，
    應予准許。是則原審判命上訴人如數給付，於法並無不合。
    上訴意旨指摘原判決不當，求予廢棄改判，為無理由，應予
    駁回。
十、本件事證已臻明確，兩造其餘之攻擊防禦方法及所提之證據
    ，經審酌後認均無礙判決之結果，爰不予一一論述。
十一、據上論結，本件上訴為無理由，依民事訴訟法第436條之1
      第3項、第449條第1項、第85條第2項，判決如主文。
中    華    民    國    95    年    8     月    21    日
                      民事第二庭審判長法  官  鄭純惠
                                      法  官  吳淑惠
                                      法  官  蕭胤瑮
正本係照原本作成。
本件不得上訴。
中    華    民    國    95    年    8     月    21    日
                                      書記官  黃慧怡


司法院資訊處製作；財團法人民間司法改革基金會備份。
